臺灣臺中地方法院民事判決　　　　　　100年度家訴字第345號
原　　　告　劉純婷
訴訟代理人　盧兆民律師
複　代理人　許哲嘉律師
被　　　告　林泳浤
上列當事人間給付生活費用等事件，經臺灣高雄地方法院裁定移
送前來，本院於民國一百年十一月三日言詞辯論終結，判決如下
：
    主      文
被告應給付原告新臺幣拾伍萬柒仟元，及自民國一百年十月二
日起至清償日止按年利率百分之五計算之利息。
被告應自民國一百年十月一日起至兩造婚姻關係消滅之日止，按
月於每月五日給付原告新臺幣貳萬伍仟伍佰元。
原告其餘之訴駁回。
訴訟費用由被告負擔百分之六十五，餘由原告負擔。
本判決第一項得假執行。但被告如以新臺幣拾伍萬柒仟元為原
告預供擔保，得免為假執行。
本判決第二項已到期部分得假執行。但被告如以新臺幣伍萬壹仟
元為原告預供擔保，得免為假執行。
原告其餘假執行之聲請駁回。
    事實及理由
甲、程序方面：
壹、按訴狀送達後，原告不得將原訴變更或追加他訴。但如被告
    同意者，或請求之基礎事實同一者，或擴張或減縮應受判決
    事項之聲明者，或不甚礙被告之防禦及訴訟之終結者，則不
    在此限；或被告於訴之變更或追加無異議，而為本案之言詞
    辯論者，視為同意變更或追加，民事訴訟法第二百五十五條
    第一項第一、二、三、七款及第二項均定有明文。本件原告
    起訴時，原係聲明請求：「被告應按月於每月五日前給付原
    告新臺幣（下同）三萬五千元。」嗣於訴訟中（即民國一百
    年九月二十九日）變更聲明為「一、被告應給付原告五十四
    萬九千五百五十六元，及自本準備書狀繕本送達翌日（即一
    百年十月二日）起至清償日止，按年利率百分之五計算之利
    息。二、被告應自一百年十月一日起至一百一十八年五月二
    十五日止，按月於每月五日給付原告三萬九千二百五十四元
    。」核屬擴張及減縮應受判決事項之聲明，揆諸上開規定，
    於法尚無不符，應予准許，合先敘明。
貳、本件被告經合法通知，無正當理由，未於言詞辯論期日到場
    ，核無民事訴訟法第三百八十六條所列各款情形，爰依原告
    之聲請，由其一造辯論而為判決。
乙、實體方面：
壹、原告主張：
一、兩造於九十八年六月三日結婚，婚後共同居住在高雄市，並
    育有未成年子女林品羽（男、九十八年五月二十六日生）一
    人，兩造婚姻關係現存續中。被告從事消防配管工作，原告
    則在家照料子女。詎被告竟於九十九年八月初無故離家，迄
    今無法聯繫，頃聞被告已返回其臺中縣老家工作。而原告因
    經常性腎臟發炎須住院治療，且因撫育子女而無法外出工作
    ，致目前身體及經濟狀況均欠佳。自被告不告而別後，原告
    更須獨力扶養照顧兩造所生子女林品羽，經常四處借貸方足
    以維生；反觀被告受雇擔任消防配管工作，每月收入約有八
    萬餘元，故本件家庭生活費用應由被告全部負擔。參考行政
    院主計處九十九年度臺中市家庭收支調查報告，臺中市平均
    每人每月消費支出為一萬九千六百二十七元，則被告應自九
    十八年八月一日至一百年九月三十日給付原告及子女林品羽
    之生活費用合計五十四萬九千五百五十六元，及自一百年十
    月一日起至兩造子女林品羽成年時即一百一十八年五月二十
    五日止，按月於每月五日給付原告及子女林品羽之生活費用
    三萬九千二百五十四元。爰依民法第一千零三條之一規定，
    提起本件訴訟。並聲明：（一）被告應給付原告五十四萬九
    千五百五十六元，及自準備書狀繕本送達翌日起至清償日止
    ，按年息百分之五計算之利息。（二）被告應自一百年十月
    一日起至一百一十八年五月二十五日止，按月於每月五日給
    付原告三萬九千二百五十四元。（三）第一項聲明，原告願
    供擔保請准宣告假執行。
貳、被告則未於言詞辯論期日到場，亦未提出書狀作何聲明或陳
    述。
參、得心證之理由
一、原告主張兩造為夫妻關係，現婚姻關係存續中，並育有未成
    年子女林品羽一人，原告因身體狀況不佳及照顧子女，無法
    工作，且名下並無財產，及被告於九十九年八月初無故離家
    迄今，期間未給付原告任何家庭生活費用等情，業據原告提
    出戶籍謄本、財政部高雄市國稅局九十八年度綜合所得稅各
    類所得資料清單、財產歸屬清單、原告醫療病歷及單據、借
    據等件影本為證，並有全戶戶戶籍資料查詢結果表附卷可稽
    。而被告經本院合法通知，未於言詞辯論期日到場，亦未提
    出任何書狀答辯以供本院斟酌，是堪信原告之主張為真實。
二、按家庭生活費用，除法律或契約另有約定外，由夫妻各依其
    經濟能力、家事勞動或其他情事分擔之。民法第一千零三條
    之一第一項定有明文。按父母於婚姻關係存續中對於子女共
    同行使親權，子女之保護教養費用屬於家庭生活費用之一部
    ，即家庭生活費用不限於夫妻間之扶養費用，且包括子女之
    生活及教養費用，為當然之解釋。家庭生活費用乃以家庭為
    單位，係本於民法夫妻財產制之規定而生，此觀之民法將之
    規定於親屬篇之夫妻財產節自明，故此費用自包括子女之教
    養費用，當負有支付之一方未為支付或支付不足時，夫或妻
    之一方自得向他方為包括子女生活教養費用在內之家庭生活
    費用之請求。被告自九十九年八月無故離家後即未給付家庭
    生活費用，依上開說明，原告請求被告給付家庭生活費用自
    屬有據。
三、查兩造為夫妻關係，而父母對於未成年子女之保護教養與扶
    養費用，係屬家庭生活費用，應由兩造依經濟能力、家事勞
    動及其他一切情事，按比例分擔之。參酌行政院主計處編印
    之中華民國臺灣地區九十九年度家庭收支調查報告結果，高
    雄市市民九十九年度平均每人每月生活支出為二萬四千九百
    八十八元，臺中市市九十九年度平均每人每月生活支出為二
    萬四千四百二十二元。徵之行政院主計處每年發布之「家庭
    收支調查報告」，其經常性支出包括消費性支出及非消費性
    支出，其項目則涵括食衣住行育樂及保險等生活範圍，且係
    不分成年人與未成年人一般日常生活之消費支出，固非無反
    映國民生活水準之功能，惟衡諸目前國人貧富差距擴大，且
    漸有Ｍ型化社會之趨勢，在財富集中於少數人之情況下，若
    以該調查報告所載之統計結果作為支出標準，如非家庭收入
    達中上程度者，恐難以負荷。此觀諸前揭家庭收支調查報告
    所載以原告住居所地域之高雄市民、臺中市民，九十九年每
    人每月經常性支出分別高達二萬四千九百八十八元、二萬四
    千四百二十二元（元以下均四捨五入），以一家三口計算，
    每月支出近八萬元，若家庭總收入未達十萬元以上（按：應
    有一定比例作為儲蓄、置產或投資用）者，顯均無法負擔此
    一生活支出水平，殆屬顯然。本院審酌兩造之年齡、工作收
    入、子女照顧等一切情狀，並依職權利用稅務電子閘門查詢
    之財產所得資料：原告九十九年度、九十八年度及九十六年
    度均無所得，九十七年度所得給付總額為二十五萬元，名下
    無財產；被告九十九年度所得給付總額為五十萬七千七百三
    十二元，九十八年度所得給付總額為五十二萬六千一百六十
    六元，九十七年度所得給付總額為三十四萬七千八百七十一
    元，九十六年度所得給付總額為五十二萬一千六百七十七元
    ，名下亦無財產；兩造子女林品羽九十七年度至九十九年度
    均無所得等情，如以前揭家庭收支調查報告內容作為兩造家
    庭生活費用之標準，顯然過高。本院衡酌兩造身分地位及經
    濟能力，認以每人每月一萬五千元作為原告及兩造子女林品
    羽所需生活費之標準，較為妥適，且原告所得請求被告分擔
    之比例，應以百分之八十五為宜，即原告每月所得請求被告
    分擔之家庭生活費用為二萬五千五百元（計算式：15000元
    ×2人×85%＝25500）。至於原告主張被告每收入約有八萬
    餘元云云，固據提出被告郵局存摺影本為憑，惟上開存款資
    料僅為九十七年一月分之薪津轉帳資料，可能含括年終獎金
    、業績或考績獎金等，復與本院查詢之所得資料不符，故尚
    不足以據為認定被告每月平均收入有達八萬元。
四、次按無法律上之原因而受利益，至他人受損害者，應返還其
    利益，民法第一百七十九條前段定有明文。而扶養義務人履
    行其本身之扶養義務，致他扶養義務人得因此不必盡其應盡
    之扶養義務而受有利益，此時他扶養義務人所受之利益為「
    免履行扶養義務」之利益，而為履行扶養義務者即因逾其原
    應負擔之部分，而受有損害，兩者間即有因果關係存在。復
    按父母之一方為撫育未成年子女所給付之保護教養費用，如
    逾其原應負擔之部分時，自可依不當得利之法律關係向他方
    請求返還（最高法院九十二年度台上字第一六九九號判決參
    照）。故被告應分擔扶養費用部分，如因原告代為支付其應
    分擔之部分者，自係無法律上之原因而受利益，致原告受有
    損害，原告自得依不當得利之規定，請求被告返還代為支付
    之扶養費用。
五、綜上所述，自九十九年八月起至一百年九月三十日止共十四
    個月，被告應分擔之家庭生活費用為三十五萬七千元（計算
    式：25 500元×14月＝357000）。從而，原告請求被告給付
    三十五萬七千元及自準備書狀送達之翌日即一百年十月二日
    起至清償日止，按年息百分之五計算之利息；反被告應自一
    百年十月一日起至兩造婚姻關係消滅時止，按月於每月五日
    給付原告生活費用二萬五千五百元，為有理由，逾此範圍之
    請求，，則無理由，應予駁回。另原告雖主張被告給付生活
    費之終期，應至兩造子女林品羽成年時云云，惟觀諸前揭民
    法相關規定可知，倘兩造婚姻關係消滅，則被告對原告即無
    須分擔家庭生活費用，是渠等夫妻間家庭生活費用之分擔，
    仍須以兩造婚姻關係存續為要件，故原告此部份之主張，於
    法不合；至兩造婚姻關係若解消，其後關於兩造未成年子女
    林品羽扶養費之問題，應視屆時林品羽親權之歸屬及實際扶
    養情形而定，均附此敘明。
肆、末按所命給付之金額未逾五十萬元之判決，法院應依職權宣
    告假執行，民事訴訟法第三百八十九條第一項第五款定有明
    文。本判決第一項原告勝訴部分所命給付之金額未逾五十萬
    元，依上開規定，自應由本院就原告前開勝訴部分，依職權
    宣告假執行。又命履行扶養義務之判決，就起訴前最近六個
    月及訴訟中履行期已到之部分，法院應依職權宣告假執行，
    民事訴訟法第三百八十九條第一項第二款定有明文，是如主
    文第二項所示命被告給付之扶養費金額中已到期部分，應依
    職權宣告假執行（已到期之一百年十月至十一月之扶養費用
    為二個月計五萬一千元）。本院既依職權宣告假執行，為衡
    平起見，併依民事訴訟法第三百九十二條之規定，職權准被
    告於假執行程序實施，為原告預供擔保，得免為假執行。爰
    分別判決如主文第五、六項所示。原告其餘假執行之聲請，
    因該部分訴之駁回而失所附麗，應予駁回。
伍、訴訟費用負擔之依據：民事訴訟法第七十九條。
中    華    民    國   100    年    11    月    24    日
                  家事法庭      法  官  簡賢坤
上正本係照原本作成。
如對本判決上訴，須於判決送達後二十日之不變期間內，向本院
提出上訴狀（須附繕本）。
如委任律師提起上訴者，應一併繳納上訴審裁判費。
中    華    民    國   100    年    11    月    24    日
                                書記官  賴淵瀛